【裁判字號】    97,台上,4213
【裁判日期】    970904
【裁判案由】    違反槍砲彈藥刀械管制條例
【裁判全文】
最高法院刑事判決            九十七年度台上字第四二一三號
上  訴  人  甲○○
            乙○○
            丙○○
上列上訴人等因違反槍砲彈藥刀械管制條例案件，不服台灣高等
法院台南分院中華民國九十四年十月二十日第二審判決（九十四
年度上訴字第七九四號，起訴案號：台灣台南地方法院檢察署九
十三年度偵字第一０九六五、一一八四九、一二一六三號，九十
四年度偵字第九八九號），提起上訴，本院判決如下：
    主  文
原判決關於丙○○部分撤銷，發回台灣高等法院台南分院。
其他上訴駁回。
    理  由
一、撤銷發回（丙○○）部分
本件原判決撤銷第一審判決，改判依想像競合犯之規定，論處上
訴人丙○○幫助持有可發射子彈具有殺傷力之改造玩具手槍罪刑
（處有期徒刑壹年，併科罰金新台幣拾萬元，罰金如易服勞役，
以新台幣玖佰元即銀元佰元折算壹日），固非無見。
惟按科刑之判決書，其事實欄之記載先後兩歧，或理由說明互生
齟齬，均屬判決理由矛盾，依刑事訴訟法第三百七十九條第十四
款後段規定，其判決當然違背法令。本件依原判決事實認定：甲
○○明知未經許可，不得販賣可發射金屬或子彈具有殺傷力之槍
枝及子彈，因認與吳旻璟（綽號「柏林」，另案由台灣台南地方
法院九十四年度訴字第三二六號審理中）共同販賣槍彈，可從中
牟取利益，遂告知上訴人、乙○○（原判決誤載為吳柏仁）及方
崇涼等人，可透過伊購買可發射金屬或子彈具有殺傷力之槍枝及
子彈。嗣上訴人明知未經許可，不得持有可發射金屬或子彈具有
殺傷力之槍枝及子彈，仍受真實年籍、姓名不詳綽號「阿文」之
男子委託，代為購買槍彈，而基於幫助持有可發射金屬或子彈具
有殺傷力之槍枝、子彈之犯意，將上開欲購買槍、彈之事宜，告
知甲○○，請其接洽貨主。甲○○遂與吳旻璟共同基於販賣可發
射金屬或子彈具有殺傷力之槍枝及子彈之概括犯意聯絡，於民國
九十三年一月初某日許，至嘉義市○○路上之麥當勞速食店外，
以每枝改造玩具手槍搭配二十顆子彈為新台幣（下同）五萬元之
價格，販賣具有殺傷力之仿 BERETTA廠八四型半自動手槍一枝及
二十顆子彈予上訴人，甲○○從中牟取數千元之利益。嗣上訴人
將上開槍、彈，轉交予綽號「阿文」之男子等情部分。如屬無訛
，原判決雖認定上訴人係受綽號「阿文」之男子之託購買可發射
金屬或子彈具有殺傷力之槍枝及子彈，但原判決係先認上訴人受
甲○○之告知，可居間購買可發射金屬或子彈具有殺傷力之槍枝
及子彈。果爾，上訴人其受綽號「阿文」之男子之託購買可發射
金屬或子彈具有殺傷力之槍枝及子彈時，究係基於與甲○○共同
販賣（或幫助）可發射金屬或子彈具有殺傷力之槍枝及子彈之犯
意，或係單純受綽號「阿文」之男子之託代為購買槍、彈，自應
於事實及理由內加以辨明，遽予論斷，尚非適法。又持有槍、彈
之罪，以行為人明知（所持有者）為可發射金屬或子彈具有殺傷
力之槍枝或子彈，而客觀上置於自己實力支配之占有狀態，即可
構成，是否為行為人所有，持有之原因如何（阻卻違法之原因除
外），在所不問。本件販賣與「阿文」之系爭槍、彈為甲○○交
與上訴人，上訴人再交予「阿文」，則該系爭槍、彈客觀上已在
上訴人實力之支配下甚明，原判決論上訴人以「幫助持有」可發
射子彈具有殺傷力之改造玩具手槍之罪，亦非適法。上開違誤為
本院得依職權調查之事項，應認原判決關於丙○○部分有撤銷發
回更審之原因。
二、 上訴駁回（甲○○、乙○○）部分
按刑事訴訟法第三百七十七條規定，上訴於第三審法院，非以判
決違背法令為理由，不得為之。是提起第三審上訴，應以原判決
違背法令為理由，係屬法定要件。如果上訴理由書狀並未依據卷
內訴訟資料，具體指摘原判決不適用何種法則或如何適用不當，
或所指摘原判決違法情事，顯與法律規定得為第三審上訴理由之
違法情形，不相適合時，均應認其上訴為違背法律上之程式，予
以駁回。本件上訴人甲○○上訴意旨略稱：（一）原判決事實一
部分，檢察官係以槍砲彈藥刀械管制條例第十一條第四項、第十
二條第四項之幫助犯起訴，但第一審法院並未諭知變更法條，而
改論以同法第十二條第一項之罪，原判決未予糾正，已有違誤。
又逕予變更法條，剝奪上訴人之訴訟權，違背刑事訴訟法第九十
五條第一款規定。本件第一審法院並未明白諭知變更法條，致失
此罪為強制辯護之旨，原判決未加糾正，不無違誤。（二）原判
決事實二部分，對於報酬之性質，究竟是販賣槍枝所分得款項，
或酬庸性質之金額已有疑義，況此部分供詞，係對事實一部分為
陳述（有關販賣槍枝及子彈給丙○○部分），並不包括事實二部
分（販賣子彈二十顆給方崇涼、乙○○部分）。且全卷並無一詞
提及上訴人就事實二部分有分得價金或酬勞，原判決並未查明如
何有牟利之意圖？有判決不備理由之違法云云。上訴人乙○○上
訴意旨略以：（一）上訴人究竟向甲○○購買五十顆子彈，或係
受託寄藏子彈？上訴人投案時僅提出四十二顆子彈，剩餘八顆何
在？原審未加調查。甲○○於審理時證稱關於上訴人部分，為有
利於上訴人之證詞，原判決不採，又未說明如果上訴人是購買子
彈，其目的為何？蓋上訴人並未查獲持有槍枝，則豈會花費二萬
五千元之代價購買子彈，目的只為了持有。又就甲○○賣給方崇
涼二十顆子彈之售價，與賣給上訴人五十顆子彈之售價，為何賣
給上訴人較多數量反而價格更貴？顯然違背經驗法則。原判決有
應於審判期日調查證據而未予調查之違法。（二）原判決認定上
訴人被查獲之四十二顆子彈，其中有九顆並無殺傷力，而不併予
諭知沒收。但判決主文上訴人部分子彈共「四十一顆」均沒收，
究竟從何而來？原判決前後矛盾。（三）原判決不採證人丙○○
有利於上訴人之證詞，又昧於社會交易事實，子彈買賣可能會於
一、二分鐘內達成交易嗎？有理由不備、理由矛盾之違法。（四
）上訴人並無前科，且上訴人於本案並無查扣任何槍枝，亦未將
子彈出售或交付他人，上訴人如何用以危害社會？原判決未諭知
上訴人緩刑，無法誠服云云。
惟查原判決依憑甲○○、乙○○不利於己之部分自白、證人甲○
○（對於乙○○部分）、丙○○、吳旻璟、方崇涼之證言、扣案
甲○○賣予丙○○、乙○○、而由方崇涼持有之改造玩具手槍一
枝（含彈匣一個，在劉紀擎處扣得）及子彈共四十七顆、內政部
警政署刑事警察局九十三年二月十六日刑鑑字第０九三００一０
三０七號、九十三年十二月八日刑鑑字第０九三０二四一一０七
號及刑鑑字第０九三０一一二四九二號槍彈鑑定書等證據，資以
認定甲○○、乙○○有原判決事實欄所記載之犯罪事實，因而撤
銷第一審渠等部分不當之判決。甲○○部分，依想像競合犯之規
定，改判論處共同販賣可發射子彈具有殺傷力之改造玩具手槍罪
刑（處有期刑伍年陸月，併科罰金新台幣伍拾萬元，罰金如易服
勞役，以罰金總額與六個月之日數比例折算。改造玩具手槍壹枝
：管制編號0000000000、含彈匣壹個及子彈共柒拾玖
顆均沒收）；乙○○部分，改判論處未經許可，持有子彈罪刑（
處有期徒刑捌月，併科罰金新台幣拾萬元，罰金如易服勞役，以
新台幣玖佰元即銀元佰元折算壹日。子彈共肆拾壹顆均沒收）
；已詳述其所憑之證據及理由。對於甲○○辯稱：伊只是幫忙出
面處理他們買賣槍、彈的事情，槍、彈只是寄放伊處，幫忙方崇
涼及乙○○找買主。乙○○部分我是寄藏，丙○○部分是幫助他
找買主云云；又乙○○否認有購買子彈之行為，辯稱：扣案子彈
四十二顆係受甲○○之託而寄藏的；甲○○交付一包子彈後，伊
都沒有動過，就是伊拿到嘉義市警察局的扣案四十二顆子彈；伊
與丙○○都在車上，沒有與吳旻璟說到話云云；經綜合調查證據
之結果，認均不足採，分別在判決內加以指駁，並說明證據取捨
及判斷之理由。又丙○○雖於第一審證稱：乙○○僅與吳旻璟打
招呼而已等語。經調查證據之結果，認與常理不符，證人丙○○
此部分證言，有避重就輕之情，尚難採為有利乙○○之認定，在
判決內加以說明。再公訴人雖認甲○○就原判決事實欄一所載之
行為，係與丙○○共犯未經許可，幫助持有可發射子彈具有殺傷
力之改造玩具手槍、子彈罪嫌。惟經綜合調查證據之結果，甲○
○交付事實欄一所載之槍、彈予丙○○等人，有牟利之意及行為
，以二者基本社會事實仍屬相同，自得依刑事訴訟法第三百條規
定，變更起訴法條予以審理，在判決內併予敘明。原判決所為論
述，核與卷證資料相符，從形式上觀察，並無違背法令之情形。
查第一審判決關於甲○○交付事實欄一所載之槍、彈予丙○○等
人部分，依刑事訴訟法第三百條之規定，變更起訴法條予以審判
，原審於審理期日時已告知，並無甲○○上訴意旨所指違背刑事
訴訟法第九十五條第一款規定之情形，甲○○此部分指摘，並非
適法之第三審上訴理由。次按認事採證、證據之取捨及證據證明
力之判斷，俱屬事實審法院之職權，苟無違背證據法則，自不能
指為違法。原判決對於甲○○、乙○○有本件犯行，已說明其依
憑之證據及理由，對於渠等之辯解，認不可採，亦在判決內詳述
其不予採納之理由，並無上訴意旨所指違背法令之情形。渠等上
訴意旨所指各節，或為單純事實之爭執；或不影響全部犯罪事實
之認定而可認於原判決之主旨有影響；或原審已加審酌、論斷，
屬原審得本於職權裁量之事項，已於判決內詳述其認事採證及證
據取捨、判斷之理由，為其職權之適法行使，並無違背證據法則
之情形，或事證已臻明確並無再為傳訊調查必要之裁量事項，亦
無上訴意旨所指違背法令之情形；核與法律規定得為第三審上訴
理由之違法情形均不相適合，應認甲○○、乙○○部分之上訴違
背法律上之程式，予以駁回。
據上論結，應依刑事訴訟法第三百九十七條、第四百零一條、第
三百九十五條前段，判決如主文。
中    華    民    國  九十七  年    九    月    四    日
                      最高法院刑事第二庭
                          審判長法官  莊  登  照
                                法官  黃  一  鑫
                                法官  許  錦  印
                                法官  張  春  福
                                法官  林  俊  益
      本件正本證明與原本無異
                                      書  記  官
中    華    民    國  九十七  年    九    月    十    日
                                                     ｍ


司法院資訊處製作；財團法人民間司法改革基金會備份。
